---
title: "Chile redistribuye menos que el resto de la OCDE"
date: "Oct 2021"

---


```{r setup, include=FALSE}
knitr::opts_chunk$set(echo = FALSE, warning = FALSE, message = FALSE)
#libraries 
library(tidyverse)
library(magrittr)
library(ggplot2)
library(gghighlight)
library(distill)
```

### Resumen 

Las estadísticas que publíca la Organización para la Cooperación y Desarrollo Económico (OCDE) permiten comparar la carga fiscal -o la suma de todos los impuestos- entre paises. Varios hemos utilizado dicha comparación para ilustrar que la carga fiscal chilena es baja e insuficiente si pretendemos implementar servicios públicos comparables a los de países desarrollados. El año 2019, el fisco chileno recaudaba cerca de 21% del producto interno bruto, mientras que el promedio OCDE era cercano a 34%, es decir, cerca de 13 puntos más alto. 

Algunos comentaristas han criticado dicha comparación, minimizando las diferencias y argumentando que la definición de la OCDE no incluye las cotizaciones obligatorias chilenas, mientras que sí incluye las contribuciones en una mayoría de paises que financian la seguridad social bajo un sistema de reparto. A continuación, muestro que, aunque sirva para destacar diferencias estructurales, el comentario no invalida la comparación ni el argumento.  


```{r} 
#import 
#Public Sector, Taxation and Market Regulation > Taxation > Global Revenue Statistics Database
oecd_tax <- read.csv("data/oecd_tax.csv")
oecd_ctries <- c("AUS", "AUT", "BEL", "CAN", "CZE", "DNK", "FIN", "FRA", "DEU", "GRC", "HUN", "ISL",  
   "IRL", "ITA", "JPN", "KOR", "LUX", "MEX", "NLD", "NZL", "NOR", "POL", "PRT", "SVK", "ESP", "SWE", 
   "CHE", "TUR", "GBR", "USA",  "BRA", "CHL", "COL", "CRI", "EST", "ISR", "LVA", "SVN", "OAVG")
oecd_tax %<>% filter(TAX == "TOTALTAX" & Indicator == "Tax revenue as % of GDP" 
  & Level.of.government == "Total" & COU %in% oecd_ctries) %>%
select(COU, Country, year = `Year`, taxtype = `Indicator`, taxgdp = `Value`)

#plot
plot_tottax <- ggplot(oecd_tax) + labs(x = "", y = "Porcentaje del PIB") +
  geom_line(aes(year, taxgdp, colour = Country), size = 2) + theme_classic() +
  gghighlight(oecd_tax$COU %in% c("CHL", "OAVG"), 
  unhighlighted_params = list(size = 0.8),
  label_key = Country, label_params = list(size = 5, nudge_y = 2))  +
  labs(title = "Carga fiscal de los países miembros de la OCDE", 
  caption = str_wrap("Notas: En gris, otros paises miembros. Elaboración propia en base a publicación anual 'Governement at a Glance' de la OCDE (https://stats.oecd.org)")) 
plot(plot_tottax)
```


### Cuánto redistribuye el Estado?

Uno de los objetivos de la publicación 'Government at a Glance' de la OCDE, es comparar los sistemas redistributivos de cada país. Es decir, comparar los volumenes de dinero de los cuales cada gobierno dispone. La carga fiscal incluye entonces la suma de los tributos sobre los cuales éste tiene control, por ejemplo, para redistribuirlos entre individuos. La protección social chilena, que pesa casi 7% del PIB, se basa principalmente en el ahorro individual privado, que no entra en esta definición, y que por lo tanto no se cuenta en gran parte. Por el contrario, la parte solidaria del sistema, que es minoritaria, sí se cuenta. La mayoría de los paises miembros de la OCDE tienen amplios sistemas de seguridad social públicos, que son un componente fundamental de la redistribución en esos países y que, por lo tanto, también se cuentan. Lejos de comparar peras con manzanas, vemos que el ejercicio visibiliza diferencias estructurales entre lo público y lo privado. 


```{r}
#from https://stats.oecd.org/Index.aspx?DataSetCode=MEMTAX
#Public Sector, Taxation and Market Regulation > Taxation > Revenue Statistics - OECD Member Countries > Financing of social security benefits

#import data on ssc and gdp 
oecd_ssc <- read.csv("data/oecd_ssc.csv") %>%
  select(COU, year = `Year`, ssc_type = `Contributions`, val_ssc = `Value`)
oecd_gdp <- read.csv("data/oecd_gdp.csv") %>%
 select(COU = `LOCATION`, trans = `Transaction`, year = `Year`, measure = `Measure`, gdp = `Value`) %>%
 filter(trans == "Gross domestic product (output approach)" & measure == "Current prices")

#join 
join <- left_join(oecd_ssc, oecd_gdp) %>%
  mutate(val_ssc_gdp = val_ssc / gdp * 100, 
         ssc_type = str_replace_all(ssc_type, "Contribution under 2000 heading", "Mandatory public"),
         ssc_type = str_replace_all(ssc_type, "Compulsory contributions to private sector", "Mandatory private"),
         ssc_type = str_replace_all(ssc_type, "Voluntary contributions to government", "Voluntary public"))

#graph 
forplot <- filter(join, year == 2017 & is.numeric(gdp) & ssc_type != "Total"  & ssc_type != "Voluntary public" & trans != "")
ggplot(forplot, aes(x = reorder(COU, val_ssc_gdp), y = val_ssc_gdp, fill = ssc_type)) + 
  geom_bar(stat="identity", position = "dodge") + theme_gray() +
  theme(axis.text.x = element_text(angle = 45)) +
  theme(legend.position = 'bottom') + 
  labs(title = "Recursos de la seguridad social, 2017",
       y= "Porcentaje del PIB", x = "", ssc_type = " ",
       caption = "Elaboración propia en base a 'Revenue Statistics' de la OECD (https://stats.oecd.org)")


```


El informe más reciente sobre las fuentes de financiamiento de la seguridad social muestra que, el año 2017, el sistema chileno tenía un componente privado de 5.7% del PIB (barra roja) y uno, más pequeño, solidario, de 1.5% (verde). Los únicos países con un componente privado comparable o mayor son Suiza (CHE) e Islandia (ISL), con sistemas de seguridad social más pesados, dónde cerca de la mitad corresponde a financiamiento privado (roja), un poco menos a contribuciones (verde) y menos aún a otros impuestos (azul). En los otros países, la seguridad social también recauda más, con sistemas principalmente públicos, cuyo peso describe la barra verde del gráfico. Ahora, dejando la visión redistributiva de lado, adoptando el punto de vista del contribuyente, podemos preguntar cuál es el peso de las obligaciones totales. 


### Cuánto pesan las obligaciones?

Al hacer abstracción de la diferencia publica y privada, podemos sumar todo tipo de contribuciones obligatorias a la carga fiscal. En ese caso, la carga agregada en Chile pasa de 20.2% del PIB a 25.9%. Mientras que el promedio OCDE sube poco, de 33.7% a 35.4%. Pasamos entonces de una diferencia de 13.5 puntos a una diferencia de 9.5 puntos, que sigue siendo muy alta.

```{r}
new_oecd_tax <- left_join(oecd_tax, filter(join, ssc_type == "Mandatory private")) 
new_oecd_tax %<>% mutate(taxgdp2 = taxgdp + val_ssc_gdp) 
new_oecd_avg <-  new_oecd_tax %>% group_by(year) %>% 
  summarise(taxgdp = mean(taxgdp, na.rm = T), taxgdp2 = mean(taxgdp2, na.rm = T), val_ssc_gdp = mean(val_ssc_gdp, na.rm = T)) %>%
  select(year, taxgdp, taxgdp2) %>% mutate(COU = "OAVG2", Country = "OECD - Average", taxtype = "", )
new_oecd_tax <- bind_rows(new_oecd_tax, new_oecd_avg)
new_oecd_tax %<>% filter(year>2011) 


plot_tottax <- ggplot(new_oecd_tax) + labs(x = "", y = "Porcentaje del PIB") +
  geom_line(aes(year, taxgdp2, colour = Country), size = 2) + theme_classic() +
  gghighlight(new_oecd_tax$COU %in% c("CHL", "OAVG2"), 
  label_key = Country, 
  label_params = list(size = 5, nudge_y = 2),            
  unhighlighted_params = list(size = 0.8))  +
  labs(title = "Carga fiscal más cotizaciones obligatorias privadas", 
  caption = str_wrap("Notas: En gris, los otros países miembros. Elaboración propia en base a publicación 'Governement at a Glance' y 'Revenue Statistics' de la OCDE (https://stats.oecd.org)"))
plot(plot_tottax)

```


Parece ser entonces que las diferencias conceptuales entre contribuciones, relevantes de un punto de vista teórico, son un tema de segundo orden al comparar la capacidad redistributiva o la cargas a los contribuyentes de cada país. Ya que, si bien la distancia entre Chile y el resto de los paises miembros se achica al contabilizar los aportes previsionales privados, el promedio sigue siendo más de un tercio más alto que la recaudación chilena. 
